【裁判字號】    95,台上,4520
【裁判日期】    950817
【裁判案由】    違反公職人員選舉罷免法
【裁判全文】
最高法院刑事判決            九十五年度台上字第四五二０號
    上 訴 人  台灣高等法院台南分院檢察署檢察官
    被    告  甲○○
                      號
              乙○○
                      號
              丙○○
                      之2
              丁○○
                      54號
                      之78號.
              戊○○
                      號
              己○○
              庚○○
              辛○○
                      號
上列上訴人因被告等違反公職人員選舉罷免法案件，不服台灣高
等法院台南分院中華民國九十五年二月二十三日第二審更審判決
（九十四年度選上更(一)字第三五○號，起訴案號：台灣嘉義地方
法院檢察署九十年度偵字第七四二○、八一一五號)，提起上訴
，本院判決如下：
    主  文
原判決撤銷，發回台灣高等法院台南分院。
    理  由
本件原判決以公訴意旨略稱：被告甲○○係嘉義縣第十四屆縣長
候選人，被告乙○○係其配偶，被告丁○○、戊○○、丙○○則
為其服務處之職員，甲○○、乙○○、丁○○、戊○○、丙○○
為使甲○○在該次縣長選舉勝選，乃共同基於以交付免費招待至
遊樂區旅遊、餐飲等不正利益之概括犯意聯絡，由甲○○指示丁
○○、戊○○、丙○○以「阿文之友會」名義對外與嘉義縣各鄉
鎮樁腳聯絡，利用各該鄉鎮樁腳動員群眾前來接受旅遊及午餐招
待，並由丁○○製作「阿文之友會帶動唱教材之二」在會場教唱
，用以對有投票權人傳達對投票權為一定行使之意，而自民國九
十年三月間起至八月底止，以如原判決附表所示之時間、地點、
方式，連續招待如該附表所示之有投票權人，並交付如該附表所
示之不正利益，要求該等有投票權人投票支持甲○○。另被告己
○○、辛○○、庚○○亦分別與甲○○、乙○○、戊○○、丙○
○、丁○○(起訴書及原判決均漏載)基於共同犯意聯絡，分別於
該附表編號三、十、十一所示之時間、地點、方式，共同對有投
票權人交付如該附表所示之不正利益，而約其投票支持甲○○。
因認被告甲○○、乙○○、丁○○、戊○○、丙○○、己○○、
辛○○、庚○○（下稱被告八人）均涉有公職人員選舉罷免法第
九十條之一第一項對於有投票權人，交付不正利益，而約其對於
投票權為一定之行使罪嫌云云。但經審理結果，認均不能證明被
告等八人犯罪，因而撤銷第一審所為被告等八人科刑之判決，改
判均諭知被告等八人無罪；固非無見。
惟查：(一)、除有特別規定外，已受請求之事項未予判決，或未受
請求之事項予以判決者，其判決當然違背法令，刑事訴訟法第三
百七十九條第十二款定有明文。本件檢察官起訴甲○○、乙○○
、丁○○、戊○○、丙○○之前段部分犯罪事實為：甲○○、乙
○○、丁○○、戊○○、丙○○共同基於以交付免費招待至遊樂
區旅遊、餐飲等不正利益之概括犯意聯絡，由甲○○指示丁○○
、戊○○、丙○○以「阿文之友會」名義對外與嘉義縣各鄉鎮樁
腳聯絡，利用各該鄉鎮樁腳動員群眾前來接受旅遊及午餐招待，
並由丁○○製作「阿文之友會帶動唱教材之二」在會場教唱，用
以對有投票權人傳達對投票權為一定行使之意，而自九十年三月
間起至同年八月底止，於如原判決附表所示之時間、(地點)、方
式，連續招待如該附表所示之有投票權人，並交付如該附表所示
之不正利益，要求該等有投票權人投票支持甲○○等情；是檢察
官起訴甲○○、乙○○、丁○○、戊○○、丙○○此部分之犯罪
時間為九十年三月間起至同年八月底止；但原判決調查審認之犯
罪時間，均限縮於九十年四月間某日起至同年八月二十七日止，
亦即原判決附表編號一至十一所示之犯罪時間（原判決附表係引
用第一審有罪判決書之附表一），至於甲○○、乙○○、丁○○
、戊○○、丙○○自九十年三月間起至同年四月間某日之前一日
止，有無公訴意旨所指之公職人員選舉罷免法第九十條之一第一
項犯行，原判決胥未調查說明，難謂無已受請求之事項未予判決
之違背法令。(二)、判決不問其為如何之種類，均須敘述理由，所
謂理由，即說明判決主文所由構成之根據；如未為記載，或主文
與事實不相符合，或記載前後牴觸，或一部不載理由，或主文與
理由衝突，均為判決不載理由，或所載理由矛盾，其判決當然違
背法令。原判決理由五說明：綜合被告等八人所提活動現場錄製
之光碟片，經播放勘驗該活動現場狀況，會場佈滿載有「阿文之
友會」等彰顯競選氣氛之旗幟，坐在室內會場之參加人員均穿著
載有「阿文之友」字樣之Ｔ恤衣衫，活動中到場之政治人物莫不
宣揚、推銷甲○○個人，使到場有選舉權人對該活動之主角甲○
○有所認識，並請託有選舉權人於投票時支持等事證；則甲○○
、丁○○、戊○○、丙○○以「阿文之友會」名義舉辦如原判決
附表所示活動，可認係為甲○○日後參與縣長選舉所為之準備云
云（見原判決正本第十頁倒數第十行至第十一頁第一行）。參諸
嗣後甲○○果登記為嘉義縣第十四屆縣長候選人，然原判決卻另
說明：甲○○雖於九十年二月間，即表態參選嘉義縣長之意願，
但在九十年九月二十日之前，甲○○能否代表民進黨參與嘉義縣
長選舉，尚在未定之數云云（見原判決正本第十二頁第五行至第
八行）；其理由之說明不無矛盾。(三)、公職人員選舉罷免法第九
十條之一第一項之對於有投票權人行求、期約或交付賄賂或其他
不正利益罪，不以行求、期約或交付賄賂或其他不正利益時，選
務機關已發布選舉公告或該候選人已登記參選為限，祇須提前賄
選之雙方，於行賄、受賄當時，均預期行賄者將來參選公職人員
時，將投票予以支持即屬之；從而行賄者於行賄時縱屬尚未發布
選舉公告，或未登記參選，其既已著手賄選之實施，日後亦實際
登記取得候選人之資格，仍與該罪之成立要件該當。又賄選之對
象並不以需達一定之人數為必要，且若以其他活動名義而達賄選
之目的，是否仍不能成立賄選罪，饒有研求之餘地。原判決認本
件僅有極少數非阿文之友會會員之有選舉權人參加上開活動，且
非為「單一賄選目的」所舉辦之免費旅遊活動，認為被告等八人
不成立賄選罪；但被告等八人是否寓有以合法掩護非法，以達其
等賄選目的，仍有待釐清；原審未進一步調查審認，洵有調查職
責未盡及理由不備之違法。(四)、公職人員選舉罷免法第九十條之
一第一項之賄選罪，係以對於有投票權人，行求、期約或交付賄
賂或其他不正利益，而約其不行使投票權或為一定之行使為構成
要件；其行求賄選階段，屬行賄者單方意思表示行為，不以相對
人允諾為必要。查被告等八人交付免費招待旅遊、用餐等不正利
益，是否構成上開罪名，應係在於被告等八人交付不正利益之目
的是否為約使有投票權人一定之行使或不行使，以及有選舉權人
，對於被告等八人交付不正利益之目的，是否有為約定投票權一
定之行使或不行使之認識為斷。被告等八人為使甲○○將來能當
選嘉義縣第十四屆縣長，而以「阿文之友會」名義對外與嘉義縣
各鄉鎮樁腳聯絡，利用各該鄉鎮樁腳動員群眾前來接受旅遊及午
餐招待，縱使本件有投票權人無受賄之故意（參見台灣嘉義地方
法院檢察署九十二年度偵字第三五四八號檢察官不起訴處分書）
，行賄者縱不構成交付不正利益罪責，然行賄者是否亦不成立行
求不正利益罪？依上開構成要件之說明，仍有待調查並詳加審認
。原判決認被告等八人既已交付現實具體之免費招待旅遊、用餐
等不正利益，即無法成立行求不正利益罪，不無可議。以上或為
檢察官上訴意旨所指摘，或為本院得依職權調查之事項，應認原
判決仍有撤銷發回更審之原因。
據上論結，應依刑事訴訟法第三百九十七條、第四百零一條，判
決如主文。
中    華    民    國  九十五  年    八    月   十七   日
                      最高法院刑事第十二庭
                          審判長法官  林  永  茂
                                法官  洪  文  章
                                法官  蘇  振  堂
                                法官  蕭  仰  歸
                                法官  何  菁  莪
      本件正本證明與原本無異
                                      書  記  官
中    華    民    國  九十五  年    八    月  二十二  日
                                                      Ｑ


司法院資訊處製作；財團法人民間司法改革基金會備份。
